臺灣彰化地方法院民事判決
110年度訴字第1012號
原      告  台新國際商業銀行股份有限公司

法定代理人  尚瑞強  
訴訟代理人  黃志傑  
            莊子賢律師
被      告  郭俊邑  

            郭吳朱寬

            郭駿威  
            郭洸羽  
上列當事人間請求撤銷遺產分割協議等事件，本院於民國111年1
月12日言詞辯論終結，判決如下：
    主      文
原告之訴駁回。
訴訟費用由原告負擔。　　
　　事實及理由
一、按原告於判決確定前，得撤回訴之全部或一部，民事訴訟法
    第262條第1項定有明文。本件原告起訴請求就被告間如附表
    一、二所示遺產所為之分割協議應予撤銷，經原告於言詞辯
    論期日撤回附表二所示之遺產，故此部分已發生撤回之效力
    ，先予敘明。又本件被告經合法通知，均未於言詞辯論期日
    到場，核無民事訴訟法第386條所列各款情事，爰依原告之
    聲請，由其一造辯論而為判決。
二、原告主張：被告郭俊邑積欠原告新臺幣（下同）208,063元
    及自民國95年1月25日起至104年8月31日止，按週年利率20%
    計算之利息，及自104年9月1日起清償日止，按週年利率15%
    計算之利息，有臺灣臺北地方法院110年北簡字第2691號民
    事判決暨確定證明書可證。附表一、二為被告之被繼承人郭
    金石之遺產，被告郭俊邑未拋棄繼承，與其他被告繼承取得
    公同共有權利，然被告竟協議將附表一之不動產分割由被告
    郭吳朱寬取得並辦畢分割繼承登記，被告郭俊邑將附表一不
    動產公同共有權無償讓與被告郭吳朱寬，顯係以系爭協議減
    少被告郭俊邑之積極財產，害及原告之債權實現。爰依民法
    244條第1、4項之規定，訴請撤銷被告所為系爭協議之債權
    行為及分割繼承登記之物權行為，並請求被告郭吳朱寬塗銷
    登記等語，並聲明：㈠被告就附表一所示之不動產，於民國1
    05年7月29日所為之遺產分割協議債權行為，及105年8月3日
    所為所有權移轉登記物權行為，均應予撤銷。㈡被告郭吳朱
    寬應將附表一所示之不動產，於105年8月3日以分割繼承為
    登記原因之所有權移轉登記予以塗銷，並回復為被告公同共
    有。
三、本件被告均未於言詞辯論期日到場，亦未提出書狀作何聲明
    或陳述。
四、得心證之理由：
  ㈠原告主張被告郭俊邑積欠原告208,063元及自95年1月25日起
    至104年8月31日止，按週年利率20%計算之利息，及自104年
    9月1日起清償日止，按週年利率15%計算之利息；以及被繼
    承人郭金石留有如附表一、二所示之遺產，其中附表一之遺
    產由繼承人協議分割，均由被告郭吳朱寬一人繼承並辦畢登
    記等情，被告均未爭執，並有臺灣臺北地方法院110年北簡
    字第2691號民事判決暨確定證明書、土地登記第一類謄本、
    遺產分割協議書、財政部中區國稅局遺產稅免稅證明書、郭
    俊邑之稅務電子閘門財產所得調件明細表、戶籍謄本可證，
    應可認為被告郭俊邑無清償能力，以及附表一所示不動產經
    被告遺產分割協議由被告郭吳朱寬繼承為真實。
　㈡關於遺產分割協議，能否成為民法第244條規定行使撤銷權之
    標的？關於此一法律問題，本院認為：債權人得依民法第24
    4條規定行使撤銷權者，以債務人所為非以其人格上之法益
    為基礎之財產上之行為為限，繼承權係以人格上之法益為基
    礎，且拋棄之效果，不特不承受被繼承人之財產上權利，亦
    不承受被繼承人財產上之義務，故繼承權之拋棄，縱有害及
    債權，仍不許債權人撤銷之。債權人所信賴的，是債務人個
    人的資力，債權人辦理貸款時所評估的對象，亦僅限於該債
    務人本身的資力，並未及於「債務人將來可能繼承之被繼承
    人財產範圍」，因此，債權人對於債務人「將來可能繼承遺
    產」之期待，即不在民法第244條規定所保護的範圍內，債
    務人因繼承而對被繼承人之遺產公同共有，在全體繼承人協
    議分割以前，該「遺產」即屬於全體繼承人以人格法益為基
    礎而取得之公同共有財產，並非債務人的個人財產；全體繼
    承人嗣後協議由「債務人以外之繼承人」取得特定或全部遺
    產之分割協議，也只是消滅因繼承而生的公同共有關係，並
    未增加債務人之不利益，顯然與債務人處分自己財產之行為
    不同，而與民法第244條規定之詐害債權行為有別，應非民
    法第244條所得撤銷的對象。本件被告就被繼承人郭金石所
    遺如附表一所示之遺產，協議分割由郭吳朱寬取得，被告郭
    俊邑就附表一所示之遺產雖然並未因分割取得所有權，終究
    不是減少被告郭俊邑的原有財產，與債權人得撤銷之無償行
    為不同。而遺產分割協議，本質上是繼承人之間基於繼承人
    身分，就繼承之遺產如何分配所為之協議，也是屬於以人格
    法益為基礎之財產上行為，所以原告將此作為行使撤銷權之
    對象，應非可採。
　㈢最高法院106年台上字第1650號民事判決雖認為：「按繼承權
    之拋棄，係指繼承人於法定期間否認繼承對其發生效力之意
    思表示，即消滅繼承效力之單獨行為。而拋棄因繼承所取得
    之財產，係於繼承開始後，未於法定期間拋棄繼承權，嗣就
    其已繼承取得之財產予以拋棄，與拋棄繼承權之性質迥然有
    別。又繼承權之拋棄，固不許債權人依民法第244條第1項規
    定撤銷之。惟如拋棄因繼承所取得之財產，而將繼承所得財
    產之公同共有權，與他繼承人為不利於己之分割協議，倘因
    而害及債權者，債權人自得依民法第244條第1項行使撤銷權
    」，最高法院107年度台上字第453號裁定亦認為:「末查繼
    承開始後，繼承人將繼承所得財產上之公同共有遺產，與他
    繼承人為不利於己之分割協議，非單純財產利益之拒絕，倘
    屬有害及債權之無償行為，債權人自得訴請撤銷。」，然而
    本院則從以下角度，再予審視此問題所涉及的諸多問題，意
    見如下：
　⒈繼承人於繼承開始後，在拋棄繼承之法定期間內，如就被繼
    承人之遺產表示拋棄時，既然定性為是以人格上之法益為基
    礎的財產上行為，則在拋棄繼承法定期間經過後未拋棄繼承
    時，僅發生民法第1148條限定繼承的法律效果，亦即繼承人
    自繼承開始時，除民法另有規定外，承受被繼承人財產上之
    一切權利、義務；繼承人對於被繼承人之債務，以因繼承所
    得遺產為限，負清償責任。繼承人仍舊是本於繼承人的人格
    而承受被繼承人財產上的權利、義務，繼承人在分割遺產時
    ，對於繼承取得之財產予以拋棄不受分配，也一樣是本於繼
    承人身分所為的財產上行為，為何會認為就已繼承取得之財
    產予以拋棄不受分配，是與拋棄繼承權之性質「迥然有別」
    ，而得出是與人格法益為基礎無關，可以成為撤銷權行使對
    象的結論？事實上遺產分割常常取決於繼承人之間的情感、
    衡量對於同為繼承人的長輩所欲奉養程度，以及每位繼承人
    對於家庭的貢獻等等因素，相互影響之下所調和出的結果，
    在在與繼承人之間的人格因素緊密相關聯。
　⒉再者，有關民法特留分，是指繼承開始時應保留給繼承人一
    定數額比例的遺產，學說上亦認為特留分是繼承人於繼承開
    始後所享有之特權，且特留分因為是法定繼承人之特權而非
    其義務，故可予拋棄（見戴炎輝、戴東雄、戴瑀如合著：繼
    承法，2013年2月版，第346、347頁），而此處之所以稱為
    「特權」，除了是基於身分關係以人格為基礎而可認為是繼
    承人享有之特權外，實難想像有何一般財產行為可以稱之為
    特權之情形，因此亦應認為特留分的拋棄，同樣是以人格法
    益為基礎的財產上行為。既然實務上認為，繼承權是以人格
    上之法益為基礎，並且認為對於被繼承人死亡後所留下的遺
    產，繼承人拋棄繼承是以人格上法益為基礎的財產上行為，
    不能成為撤銷權行使的對象；又依上述說明，特留分也是繼
    承人於繼承開始後所享有以人格上法益為基礎的財產上行為
    （特權），基於相同的理由，也不應成為撤銷權行使的對象
    ，則為何唯獨遺產分割協議就不是以人格上法益為基礎，而
    是等同一般財產上之行為，可以成為撤銷權行使的對象？恐
    怕「拋棄因繼承所取得之財產，係於繼承開始後，未於法定
    期間拋棄繼承權，嗣就其已繼承取得之財產予以拋棄，與拋
    棄繼承權之性質迥然有別」的說法，在說理上似乎仍有欠缺
    。
　⒊從債務人的方面來看：有關遺產分割請求權之性質，應定性
    為以人格上之法益為基礎之權利，雖然是財產權的一種，但
    與一般財產權（債權、物權）不同，而是以人格上之法益為
    基礎的財產權利，已如前述。在債務人已行使遺產分割請求
    權的情形，縱使遺產分割結果，債務人拒絕受遺產分配，而
    使得債權人受有不利益，亦屬間接、反射之結果，因為遺產
    分割與債權人撤銷權是二個獨立平行的制度，繼承人行使遺
    產分割請求權，是法定權利，且以人格為基礎，行使遺產分
    割請求權後所形成遺產分割的結果，與繼承人之間的人格因
    素緊密相關聯，直接涉及繼承人格自由，其蘊含人格自由的
    理念；而撤銷權之目的在於保全債務人之責任財產，用以確
    保債權人之債權獲得實現。債權人的利益固然應予保護，但
    債務人的人格自由亦須尊重，二者發生衝突之際何者為重，
    本院認為人格自由的價值，仍應居於優先地位予以保障，此
    種解釋方法，目的與拋棄繼承制度相同，都是在實現私法上
    的基本法律原則，即「任何人不得違背其意思而強制賦予其
    利益」。因此債務人行使遺產分割請求權，如遺產分割結果
    拒絕取得財產，解釋上應認為此等具有身分性質並拒絕受領
    利益之行為，非債權人所得撤銷。最高法院認為「繼承人將
    繼承所得財產上之公同共有遺產，與他繼承人為不利於己之
    分割協議，非單純財產利益之拒絕」，是否符合上開私法上
    基本法律原則，顯有疑問。雖然繼承人拒絕取得財產，亦有
    可能是以侵害債權為目的，然不能以此為理由而肯定債權人
    的撤銷權，於此情形，債權人僅能循其他途徑謀求救濟，例
    如證明遺產分割協議內容係繼承人之間通謀虛偽意思表示，
    依民法第87條第1項規定為無效。
　⒋從非債務人的繼承人方面來看：按憲法第11條保障人民有積
    極表意之自由，及消極不表意之自由，其保障之內容包括主
    觀意見之表達及客觀事實之陳述（司法院大法官會議釋字第
    577號解釋參照）。關於遺產之分割協議，為繼承人基於身
    分關係就繼承之遺產互為協議而為分割，是集合全體繼承人
    本於自由意志所表現的共同行為，攸關每一位繼承人的內在
    精神活動及自主決定權，故於撤銷遺產分割協議事件，如原
    告依民法第244條第1項規定行使撤銷權時，原告之債務人僅
    為被告郭俊邑一人，而被告郭駿威、郭洸羽既非債務人，亦
    非受益人，則原告依民法第244條第1項規定行使撤銷權，撤
    銷被告郭俊邑與被告郭吳朱寬之間遺產分割協議行為時，如
    何能撤銷被告郭駿威、郭洸羽與被告郭吳朱寬之間將附表一
    遺產歸由被告郭吳朱寬取得之遺產分割協議行為？此不啻侵
    害到被告郭駿威、郭洸羽與被告郭吳朱寬之間的表意自由。
    因此，除非全體繼承人是基於通謀虛偽意思表示而做成遺產
    分割協議內容，依民法第87條第1項規定為無效外，僅因被
    告郭俊邑一人負債，即得以民法第244條第1項規定，撤銷全
    體繼承人之遺產分割協議行為，已過度侵害被告郭駿威、郭
    洸羽與郭吳朱寬之間的表意自由，而不具實質正當性。
　⒌另按下級法院法官在審判時，有義務針對與上級審裁判見解
    歧異之處，負擔加強的說理義務；而上級法院在作成每一則
    裁判時，也都應在個案之外，慎重地思考對於司法體系整體
    而言，這則案例將如何延續過去、影響未來。法官盡說理義
    務後，拒絕在個案中適用判例，上級法院對於下級法院拒絕
    適用判例的理由必須謹慎考量，如果認為不能為之說服，亦
    須針對其說理，詳具理由一一指駁，而不能單以違背判例為
    由撤銷發回或改判。上下審級間必須能真實存在此種憲法對
    話的條件與空間，多數意見的理據才有其現實基礎，而不是
    曲意迴護判例的飾詞（以上引自司法院大法官會議第687號
    解釋，大法官許宗力、林子儀之部分不同意見書）。查最高
    法院上開裁判，只是敘述繼承權之拋棄，與就已繼承取得之
    財產予以拋棄，二者有所不同，此非單純財產利益之拒絕，
    即得出債權人可依民法第244條第1項行使撤銷權的結論，並
    未就上述問題加以著墨，更未說明實質正當性的基礎何在。
    本院基於履行「說理義務」（Begründungspflicht）而提出
    各項意見如上，認為遺產分割協議不能成為債權人行使撤銷
    權的對象。
　㈣本件原告既未能舉證證明被告間就附表一所示不動產所為之
    遺產協議分割行為是出於通謀虛偽意思表示，且遺產分割協
    議不能成為債權人行使撤銷權的對象，已如前述，則原告訴
    請撤銷被告就附表一所示之不動產，於105年7月29日所為之
    遺產分割協議債權行為以及105年8月3日所為分割繼承登記
    物權行為，被告郭吳朱寬並應將附表一所示之不動產，於10
    5年8月3日以分割繼承為登記原因之所有權移轉登記予以塗
    銷，回復為被告公同共有，均無理由，不應准許，應予駁回
    。
　㈤本件事證已經明確，兩造其餘之攻擊或防禦方法，經斟酌後
    認為對於判決結果不生影響，就不再逐一論述，併此敘明。
五、訴訟費用負擔之依據：民事訴訟法第78條。
中　　華　　民　　國　　111 　年　　1 　　月　　26　　日
                  民事第二庭    法　官　陳弘仁
以上正本係照原本作成。
如對判決上訴，應於判決送達後20日內向本院提出上訴狀。如委
任律師提起上訴者，應一併繳納上訴審裁判費。
中　　華　　民　　國　　111 　年　　1 　　月　　26　　日
                                書記官　許雅涵
附表一
1. 彰化縣○○市○○段00000000地號土地 權利範圍全部 由郭吳朱寬繼承全部 2. 彰化縣○○市○○里○○路00巷0號建物 權利範圍全部 由郭吳朱寬繼承全部 
附表二
編號 種類 名稱 核定價額 1. 存款 彰化第五信用合作社華山分社      38,359元 2. 投資 有限責任彰化第五信用合作社       2,000元